臺灣高等法院臺南分院刑事判決　　　　九十一年度重上更(三)字第三二七號　慎股
　　　上　訴　人
　　　即　被　告　甲　○　○
右上訴人因偽造文書等案件，不服臺灣臺南地方法院八十四年度訴字第一三二七號，
中華民國八十四年十二月四日第一審判決（起訴案號：臺灣臺南地方法院檢察署八十
四年度偵字第五二三六號），提起上訴，經判決後，由最高法院第三次發回更審本院
判決如左：
      主      文
原判決關於甲○○部分撤銷。
甲○○共同行使偽造私文書，足以生損害於公眾及他人，處有期徒刑陸月，減為有期
徒刑月，如易科罰金以佰元折算壹日。
      事      實
一、甲○○於民國七十五年間，與其父施炳輝商議，為免施炳輝去世後，祖產處理困
    難。乃決定將坐落台南市○○段九○○號土地（嗣於七十九年十月間，因共有物
    分割，增加九○○─三至九○○─十四號）應有部分八一○分之卅五所有權（下
    稱系爭土地），移轉登記與長孫丙○○（按五十四年三月十三日生）。嗣於七十
    五年二月十八日，將系爭土地移轉登記予丙○○，並將該土地及所有權狀，交由
    甲○○管理。迨於七十九年六月間，甲○○與其妻曾淑惠（已判刑確定），竟共
    同意圖為自己不法所有，藉土地分割之際，盜用丙○○所交予保管印鑑章，蓋於
    土地登記申請書、土地贈與所有權移轉契約書，偽造丙○○同意將上開不動產所
    有權，以贈與為由，移轉登記與渠等不知情女兒施心儀（七十一年五月廿二日生
    ），再連同丙○○所交付印鑑證明，及自行向台南縣警察局仁德戶政事務所請領
    丙○○戶籍登記簿謄本，於七十九年六月七日，持向台南市安南地政事務所，申
    請辦理土地贈與所有權移轉登記，行使偽造土地登記申請書及土地贈與所有權移
    轉契約書，使該地政事務所承辦人，將此不實事項登載於職務上所掌土地登記簿
    公文書，而於七十九年六月十四日辦妥土地贈與登記予施心儀手續（嗣其中九○○─五號土地，於八十年一月間，分歸移轉登記，為施心儀所有權全部），將上
    開土地侵占入己，足生損害於丙○○及影響地政事務所土地登記正確性。
二、案經丙○○訴請臺灣臺南地方法院檢察署檢察官偵查起訴。
      理      由
一、訊據上訴人即被告甲○○矢口否認有右揭偽造文書、侵占犯行，辯稱：係告訴人
    丙○○，自行至戶政機關請領戶籍登記簿謄本，連同印鑑章及印鑑證明，交付被
    告辦理，且事前有徵得丙○○同意，被告果真有覬覦系爭土地，則被告儘可在當
    初，先父垂詢如何處理系爭土地時，即建議將之登記在被告名下，自無須嗣後偽
    造文書、侵占必要云云。經查：
  (一)右揭如何偽造文書、侵占之犯罪事實，迭據告訴人丙○○指訴綦詳，復有原審向
    台南市安南地政事務所調取七十九年六月七日土地登記申請書（其上載明本件土
    地登記案申請，係委託甲○○代理）、土地贈與所有權移轉契約書、台南市政府
    工務局函復曾淑惠都市計畫分區使用證明書、丙○○七十六年七月十一日印鑑證
    明書、甲○○與丙○○同戶戶口名簿影本、戶籍登記簿謄本及郵局存證信函附卷
    可稽（見偵查卷第三頁─第十五頁）。查上開台南市安南區戶政事務所印鑑證明
    書（見偵查卷第十三頁），係告訴人於七十六年七月十一日申請發給，距本件系
    爭土地於七十九年六月七日辦理贈與施心儀之移轉登記日期，將近三年時間，而
    依被告甲○○所稱，告訴人既已同意被告甲○○辦理移轉登記，何以告訴人丙○○未請領最近印鑑證明提供被告施文山辦理？是被告甲○○辯稱：告訴人丙○○
    有同意將系爭土地移轉登記予被告之女兒施心儀，顯與情理不合。再者苟真系爭
    土地，僅係暫移轉登記予告訴人丙○○名義，其父施炳輝真意，係要移轉登記予
    被告甲○○，何以七十五年間，系爭土地移轉登記時，不逕予移轉登記予被告甲○○，豈非更方便？並可節省日後再自告訴人丙○○名下，移轉予被告甲○○時
    ，須另繳納一筆土地增值稅，本件被告甲○○捨此不為，竟先登記予告訴人丙○○，顯與被告甲○○供稱其有多年執業代書經驗有違。
  (二)況參酌證人即被告之胞弟乙○○於偵查中證稱：「系爭土地，是要『留起來做祖
    產的』，當時有聽甲○○講，是因兄弟姊妹眾多，乃登記給丙○○，當時不知道
    為何登記給甲○○的女兒，事後有在我那邊協調，甲○○有同意要給兄弟各七十
    萬元，後來沒有給」等語（見偵查卷第一三一頁背面），於本院審理時仍到庭證
    稱：「（問：台南市○○段九○○號土地原來是施炳輝的，為何登記為丙○○的
    名義？）該處是我們家族拜拜的公廳，所以借丙○○的名義登記，不是因為他是
    大孫，而特別分一份給他，因為我們兄弟也都沒有分產。」、「（問：你父親施
    炳輝有無說過這筆土地要給什麼人？）沒有，只是借用丙○○的名義登記。」（
    見本院九十一年九月三日訊問筆錄），及證人張昌標於原審中所證稱：「他（指
    被告）父親住逢甲醫院時，我有去看他，他說那土地（指系爭土地）要過給甲○○、乙○○、施文男三人，至於登記何人沒關係，但要『蓋公廳不能賣』，後來
    過給丙○○：：：」（見原審卷第五十一頁），足見系爭土地雖登記為告訴人名
    義，而由被告甲○○管理，然係要留做祖產使用，確非分給被告甲○○所有之不
    動產。且攸關祖產產權更名登記重大事項，身為權利人乙○○、施翔騰（即被告
    甲○○兄弟）於偵查中分別證稱：伊對於過戶給施心儀一事，事前無所悉，或稱
    ：不知何以要過戶給施心儀等情（見偵查卷第一二四頁、第一三三頁），證人施
    英、蔡施秀花（即被告甲○○姊妹）亦均證稱：不知有此贈與與移轉登記予施心
    儀情事等情。是由被告甲○○兄弟姊妹所供，均無法證明系爭土地係其父親施炳
    輝欲留給被告甲○○個人所有之不動產之事實。
  (三)另告訴人丙○○否認有請領戶籍登記簿謄本情事，經原審向台南縣仁德鄉戶政事
    務所函詢七十九年六月十三日丙○○戶籍登記簿謄本，究係何人請領，雖據函復
    ：因逾保存年限已銷燬，有該所八十四年十月九日南仁戶字第三九七八號簡便行
    文表可憑（見原審卷第五十六頁）。然按利害關係人得納費請求閱覽戶籍登記簿
    或交付謄本，又與當事人有血親、姻親或家長家屬關係者（含戶長與戶內人關係
    ），亦得繳驗證明文件，申領戶籍謄本（戶籍法第十一條第一項及申領戶籍謄本
    須知參照）。查本件告訴人丙○○為甲○○胞兄施文男長子，二人間有血親關係
    ，且斯時告訴人丙○○戶籍仍設於被告甲○○戶內（按丙○○迄七十九年九月十
    五日始獨立一戶，見上更(二)卷第一五三頁所附戶籍謄本），自亦得請領戶籍登記
    簿謄本，顯見非僅告訴人得以申領戶籍登記簿謄本，他人亦得為之，復查無證據
    證明該戶籍登記簿謄本係告訴人所請領及交付。
  (四)告訴人施燕於交出印鑑章及印鑑證明書予被告甲○○後，乃因被告與告訴人係屬
    至親，且共有土地分割手續繁鎖，須經協調溝通始能成事，非一蹴即成，致告訴
    人未於相當期限過問辦理結果，應屬合理。又系爭土地過戶予施心儀，經發覺並
    起糾紛後，當事者及關係人曾協調以金錢解決爭端，已如前述。是告訴人丙○○
    遲未提出追訴原因，殊屬常情。再被告等二人將土地產權移轉登記給渠女兒施心
    儀後，旋即於八十二年二月十八日，以該筆土地向案外人張麗琴設定抵押借款一
    百萬元，有土地登記簿謄本在卷可稽（見偵查卷第五十頁）。被告甲○○坦承以
    該土地抵押借款等語，則此項行為，顯非被告甲○○維護祖產所必要，益見被告
    有不法所有意圖，至為明灼。
  (五)另觀乎辦理系爭土地贈與所有權移轉登記手續，所附台南市政府工務局出具都市
    計畫分區使用證明書，係由已判刑確定之共同被告曾淑惠申請，且被告之女兒施
    心儀，係被告甲○○與共同被告曾淑惠二人雙方再婚後所生惟一子女（按甲○○
    與前妻曾碧珠僅育有一子施昭文），有戶籍謄本及戶口名簿影本各乙份在卷可憑
    （見原審卷第一一○頁，偵查卷第十四頁），共同被告曾淑惠為予其再婚後惟一
    女兒施心儀有所保障，與被告甲○○共謀侵占系爭土地，乃可理解，是共同被告
    曾淑惠並有參與本件犯行，瞭然無疑。而被告甲○○所供本件移轉登記，有經告
    訴人同意，然未能舉證以實其說，顯不足採。
  (六)至於：(1)證人張昌標於本院上訴審中，固曾證稱：「伊於七十九年間曾因上訴人
    （即被告）與告訴人之土地糾紛出面協調，且自始參加，協調時有錄音，當時有
    聽到告訴人『言有同意』上訴人辦理移轉登記，告訴人說如果沒同意，他（指被
    告）如何登記」云云（見上訴卷第七八頁─第七九頁），惟因與證人張昌標原先
    於原審中所證稱：「：：將土地過戶給施心儀，聽『甲○○說』丙○○有同意：
    ：：」（見原審卷第五十一頁）不符，亦與證人乙○○所證稱：「（問：七十九
    年間土地過戶給施心儀後，甲○○、丙○○為這件事協調時，你和張昌標有無參
    與協調？）我知道張昌標有在幫忙協調這件事，找雙方和幾個兄弟談這件事。」
    、「（問：協調時，是否甲○○、丙○○、你、其他兄弟和張昌標都在場？）好
    像沒有大家都同時在場協調過。」、「（問：只有由張昌標在中間協調？）是的
    ，大家沒有辦法會齊一起協調。」、「（問：你在偵查中說：事後他們有在我那
    邊協調，是什麼意思？提示偵卷第一三二頁反面）甲○○常常喝酒後就跑去我那
    邊講，甲○○、曾淑惠曾經說過要拿錢出來補貼。」、「（問：是在土地過戶給
    施心儀後才開始協調的還是過戶前就有協調過？）是在土地『過戶後』才開始協
    調。」、「（問：證人張昌標為何說過戶前甲○○就有找丙○○協調過？張昌標
    尚未過逝前，甲○○請他出來協調，張昌標也找過我，希望我出來作證，把這件
    事圓滿結束，我說我不會計較這件事。」（見本院九十一年九月三日訊問筆錄）
    不合，且因證人張昌標業已於九十年六月四日死亡，有戶籍謄本附卷可稽（見上
    更(二)卷第一七○頁），而無從再予傳訊，另被告亦自承證人張昌標與其是拜把兄
    弟（見上更(二)卷第一九五頁），故證人張昌標於本院上訴審所為之上開證述，應
    屬附合被告辯解而為迴護之詞，非屬真實，不足採信。(2)證人丁○○於本院審理
    時，僅能證明於移轉登記為施心儀名義後之「八十四年間，被告甲○○及告訴人
    曾以系爭土地（向王麗環）設定抵押借款」之事實而已，並不能證明於七十九年
    六月七日移轉登記為施心儀名義前是否曾經告訴人之同意，故亦不能為有利被告
    認定之證據，均附此敘明。
  綜上所述參互以觀，被告甲○○未經告訴人丙○○同意，即將告訴人名下系爭土地
  ，擅行移轉過戶登記予渠女兒施心儀，而予侵占，顯足生損害於告訴人丙○○，及
  影響地政事務所土地登記正確性，彰彰明甚。被告甲○○所辯，屬卸責之詞，不足
  採信，本件事證明確，被告甲○○犯行，堪以認定。
二、核被告甲○○所為，係犯刑法第二百十六條、第二百十條行使偽造私文書罪、第
    二百十四條使公務員登載不實罪、第三百三十五條第一項侵占罪。其盜用印章行
    為為偽造文書階段行為，又偽造私文書後持以行使，偽造低度行為已為高度行使
    行為所吸收，均不另論罪。被告甲○○與共同被告曾淑惠二人就所犯各罪間，互
    有犯意聯絡及行為分擔，均為共同正犯。被告所犯行使偽造私文書罪、使公務員
    登載不實罪與侵占罪間，有方法結果牽連關係，為牽連犯，應依刑法第五十五條
    規定，從一重以行使偽造私文書罪處斷。公訴人漏論其中行使偽造私文書罪及使
    公務員登載不實罪部分，尚有未當，然因與前述已起訴且論罪之侵占、偽造私文
    書罪間，或有方法結果之裁判上一罪關係，或有吸收關係之屬實質上一罪，本院
    自得併予審理，附此敘明。
三、原審法院認被告甲○○罪證明確，予以論罪科刑，固非無見；惟查本件被告於行
    為後，刑法第四十一條，已於九十年一月十二日修正施行，將原所犯最重本刑三
    年以下有期徒刑以下之刑之罪，而受六個月以下有期徒刑之宣告者，得易科罰金
    之規定，修正為所犯最重本刑為五年以下有期徒刑以下之刑之罪，而受六個月以
    下有期徒刑之宣告者，得易科罰金。茲原判決諭知被告甲○○宣告處有期徒刑六
    月，經減刑二分之一後，處有期徒刑三月。然未及適用修正後刑法第四十一條第
    一項規定，就被告甲○○所處有期徒刑，諭知易科罰金之折算標準，容有未洽。
    被告甲○○上訴意旨否認犯罪，固無可取，惟原判決關於被告甲○○部分既有可
    議，自應由本院將原判決關於此部分撤銷改判。爰審酌被告甲○○犯罪動機、目
    的、手段、所生危害、尚未與告訴人和解及犯後態度等一切情狀，處有期徒刑六
    月；又被告甲○○犯罪均在中華民國七十九年十月三十一日以前，合於中華民國
    八十年罪犯減刑條例第四條第二項規定，應依同條例第二條第一項第二款第三目
    規定，將其宣告刑六月減二分之一，即減為有期徒刑三月；又比較刑法第四十一
    條，修正前後規定，以修正後規定，有利於被告，自應適用裁判時法律，即適用
    修正後刑法第四十一條第一項前段規定，並就被告甲○○所處徒刑，諭知如易科
    罰金之折算標準，以資懲儆。
據上論結，應依刑事訴訟法第三百六十九條第一項前段、第三百六十四條、第二百九
十九條第一項前段，刑法第二條第一項前段、第二十八條、第二百十六條、第二百十
條、第二百十四條、第三百三十五條第一項、第五十五條、修正後刑法第四十一條第
一項，中華民國八十年罪犯減刑條例第八條、第四條第二項、第二條第一項第二款第
三目，罰金罰鍰提高標準條例第一條前段、第二條，判決如主文。
本案經檢察官王碧霞到庭執行職務。
中      華      民      國    九十一    年      十      月    二十一    日
                                    臺灣高等法院臺南分院刑事第四庭
                                        審判長法官  陳    義    仲
                                              法官  宋    明    蒼
                                              法官  楊    子    莊
右正本證明與原本無異。
如不服本判決，應於判決送達後十日內向本院提出上訴狀，其未敘述理由者並應於提
出上訴狀後十日內向本院補提理由狀（應附繕本)。
                                        法院書記官  陳    明    芬
中      華      民      國    九十一    年      十      月    二十一    日
附錄本案論罪科刑法條全文：
刑法第二百十條：
偽造、變造私文書，足以生損害於公眾或他人者，處五年以下有期徒刑。
刑法第二百十六條：
行使第二百十條至第二百十五條之文書者，依偽造、變造文書或登載不實事項或使登
載不實事項之規定處斷。
刑法第三百三十五條第一項：
意圖為自己或第三人不法之所有，而侵占自己持有他人之物者，處五年以下有期徒刑
、拘役或科或併科一千元以下罰金。
